ACORDAO-COMPLETO-2439851

ACÓRDÃO 1686/2021 ATA 3/2021 - SEGUNDA CÂMARA

VISTOS, relatados e discutidos estes recursos de reconsideração interpostos por Albuquerque Engenharia Importação e Exportação Ltda. - Em Recuperação Judicial e por Ana Cláudia Ramos da Cunha contra o Acórdão 2461/2019-TCU-Segunda Câmara.
ACORDAM os Ministros do Tribunal de Contas da União, reunidos em sessão da 2ª Câmara, ante as razões expostas pelo relator e de acordo com o parecer da Secretaria de Recursos, com fundamento nos arts. 32 e 33 da Lei 8.443/1992 e no art. 285 do Regimento Interno, em:
9.1. conhecer dos recursos de reconsideração e negar-lhes provimento;
9.2. encaminhar cópia deste Acórdão aos recorrentes, ao Procurador-Chefe da Procuradoria da República no Estado do Acre e aos demais responsáveis, com a informação de que o inteiro teor desta deliberação, bem como do Relatório e do Voto que a fundamentaram, está disponível para consulta no endereço www.tcu.gov.br/acordaos.

Recursos de reconsideração interpostos contra o Acórdão 2.461/2019  2ª Câmara (relator o Ministro Raimundo Carreiro), que julgou irregulares as contas especiais dos recorrentes e os condenou solidariamente ao recolhimento de débito decorrente da ausência de comprovação da execução de serviços no âmbito dos Convênios 2.978/2001 e 3.543/2004, destinados, em conjunto, à conclusão da construção, à ampliação e ao aparelhamento do Hospital Regional do Vale do Juruá, em Cruzeiro do Sul/AC.

Segunda Câmara

Governo do Estado do Acre.

3. Recorrentes: Albuquerque Engenharia Importação e Exportação Ltda. - em recuperação judicial (34.696.955/0001-47) e Ana Cláudia Ramos da Cunha (XXX.281.072-XX), ex-Secretária-Adjunta da Secretaria de Obras Públicas do Estado do Acre - Seop/AC.

13.1. Ministros presentes: Augusto Nardes (na Presidência), Aroldo Cedraz, Raimundo Carreiro e Jorge Oliveira (Relator).
13.2. Ministro-Substituto convocado que não participou da votação: Marcos Bemquerer Costa.

ACORDAO-COMPLETO-2467283

Acórdão 7342/2021 - Segunda Câmara

JORGE OLIVEIRA

Ministro Raimundo Carreiro.

Inicio este relatório com a instrução produzida na Secretaria de Recursos - Serur (peça 155) , endossada pelo corpo dirigente daquela unidade (peças 156/157) :
"INTRODUÇÃO
Trata-se de recursos de reconsideração interpostos por Albuquerque Engenharia Importação e Exportação Ltda., em recuperação judicial (R001-peças 123-138) e Ana Cláudia Ramos da Cunha (R002-peças 139-142) , empresa contratada e ex-Secretária Adjunta de Obras Públicas do Estado do Acre, por meio dos quais se insurgem contra o Acórdão 2461/2019-TCU-Segunda Câmara, rel. Ministro Raimundo Carreiro, o qual foi prolatado na sessão de julgamento do dia 9/4/2019-Ordinária e inserto na Ata 10/2019-2ª Câmara (peça 105) .
1.1. A deliberação recorrida apresenta o seguinte teor:
VISTOS, relatados e discutidos estes autos de Tomada de Contas Especial instaurada em cumprimento ao Acórdão 621/2009-TCU-Primeira Câmara (relator Ministro Marcos Vilaça, peça 1, p. 2) para apurar irregularidades relacionadas aos recursos federais repassados ao Estado do Acre por força dos Convênios 2.978/2001 e 3.543/2004,
ACORDAM os Ministros do Tribunal de Contas da União, reunidos em Sessão da Segunda Câmara, com fundamento nos arts. 1º, inciso I, 16, inciso III, alíneas "b" e "c", da Lei nº 8.443, de 16 de julho de 1992, c/c os arts. 19 e 23, inciso III, da mesma Lei, e com arts. 1º, inciso I, 209, incisos II e III, 210 e 214, inciso III, do Regimento Interno do TCU, em:
9.1. julgar irregulares as contas da Sra. Ana Cláudia Ramos da Cunha (CPF XXX.281.072-XX) , ex-Secretária Adjunta de Obras Públicas do Estado do Acre e engenheira civil, e condená-la, solidariamente com a sociedade empresária Albuquerque Engenharia Importação e Exportação Ltda. (CNPJ 34.696.955/0001-47) , ao pagamento das quantias abaixo discriminadas, com a fixação do prazo de 15 (quinze) dias, a contar das notificações, para comprovarem, perante o Tribunal (art. 214, inciso III, alínea "a", do Regimento Interno) , o recolhimento das dívidas aos cofres do Tesouro Nacional, atualizadas monetariamente e acrescidas dos juros de mora, calculados, respectivamente, a partir das datas de ocorrência abaixo discriminadas, até a data do recolhimento, na forma prevista na legislação em vigor:
	VALOR ORIGINAL (R$) 
	DATA DA OCORRÊNCIA

	179.574,61
	15/12/2004

	20.525,15
	4/7/2006

9.2. autorizar, desde já, se requerido, o pagamento das dívidas mencionadas no item 9.1 acima, em até 36 (trinta e seis) parcelas mensais consecutivas, nos termos do art. 26 da Lei n.º 8.443, de 16 de junho de 1992, c/c o art. 217 do Regimento Interno, fixando aos Responsáveis o prazo de 15 (quinze) dias, a contar do recebimento das notificações, para comprovarem perante o Tribunal o recolhimento da primeira parcela, e de trinta dias, a contar da parcela anterior, para comprovarem os recolhimentos das demais parcelas, devendo incidir sobre cada valor mensal, atualizado monetariamente, os juros devidos, na forma prevista na legislação em vigor;
9.3. alertar os responsáveis que a falta de comprovação dos recolhimentos de qualquer parcela importará o vencimento antecipado do saldo devedor, nos termos do § 2º do art. 217 do Regimento Interno deste Tribunal;
9.4. determinar à Seinfra/Urbana que inclua nas notificações para o pagamento dos valores mencionados no item 9.1 o disposto nos itens 9.2 e 9.3, com fundamento no art. 15 e no art. 18, inciso II, alínea "a", da Resolução n.º 170, de 30 de junho de 2004;
9.5. autorizar, desde logo, nos termos do art. 28, inciso II, da Lei nº 8.443, de 1992, a cobrança judicial das dívidas, caso não atendidas as notificações;
9.6. excluir os Srs. Cassiano Figueira Marques de Oliveira (CPF XXX.393.077-XX) , ex-Secretário de Estado da Saúde do Acre, e Gastão Wagner de Souza Campos (CPF XXX.419.161-XX) , ex-Secretário-Executivo do Ministério da Saúde, da relação processual; e
9.7. encaminhar cópia da presente deliberação, bem como do relatório e do voto que a fundamentam, à Procuradoria da República no Estado do Acre, nos termos do § 7º do art. 209 do Regimento Interno do TCU, para adoção das medidas que entender cabíveis, com a informação de que a decisão está sujeita a Recurso de Reconsideração previsto no art. 285 do RI/TCU. (ênfases acrescidas) .
HISTÓRICO
A presente tomada de contas especial (TCE) foi instaurada em cumprimento ao Acórdão 621/2009-TCU-Primeira Câmara, rel. Ministro Marcos Vilaça (peça 1, p. 2) , que submeteu o presente processo ao exame da então Secretaria de Fiscalização de Obras Públicas - Secob para identificação dos responsáveis e quantificação do débito resultante das irregularidades relacionadas aos recursos federais repassados ao Estado do Acre por força do Convênio n. 2.978, de 26/12/2001, cujo objeto era "dar apoio técnico e financeiro para conclusão do Hospital Regional do Vale do Juruá e aquisição de equipamentos e materiais permanentes - Cruzeiro do Sul - AC, visando ao fortalecimento do Sistema Único de Saúde - SUS", e do Convênio n. 3.543, de 23/7/2004, que também teve por objeto a "Construção, Ampliação e Equipamentos do Hospital Regional do Vale do Juruá em Cruzeiro do Sul-Acre".
1.2. Em um primeiro momento, foram realizadas as citações solidárias de Cassiano Figueira Marques de Oliveira e de Gastão Wagner de Souza Campos, à época, respectivamente, Secretários de Estado da Saúde e Executivo/MS, juntamente com os ora recorrentes, apenas quanto às irregularidades apuradas na execução do Convênio 3.543/2004 (2º convênio) , em virtude dos fatos apurados por meio da auditoria empreendida pela Secex/AC em 2006 (Relatório de Auditoria n. 844/2006, de 2/5/2007; TC Processo 023.288/2006-0; peça 1, p. 47-51; peça 2; e peça 3, p. 1-2) .
1.3. Após a análise das alegações de defesa, a unidade técnica propôs a exclusão da relação processual de Gastão Wagner de Souza Campos (peça 79) , enquanto o i. Representante do MP/TCU, divergindo parcialmente da instrução da unidade técnica, emitiu parecer pela exclusão de Cassiano Figueira, em respeito ao instituto da prescrição da pretensão punitiva para aplicar a multa prevista no art. 58, inciso II, da Lei 8.443/1992 (peça 103) . 
1.4. Da análise dos novos elementos trazidos aos autos, verificou-se a existência de débitos decorrentes de pagamentos indevidos realizados nos âmbitos dos Contratos 66/2002 e 32/2004, os quais decorriam tanto do primeiro, quanto do segundo convênio (Convênios 2.978/2001 e 3.543/2004) , razão pela qual os ora recorrentes foram novamente citados (peças 88-95) . 
1.5. O Relator a quo, Exmo. Ministro Raimundo Carreiro, por sua vez, incorporou os pareceres precedentes uniformes as suas razões de decidir, ressaltando que os responsáveis não comprovaram a execução dos serviços que representam os débitos a eles imputados, de R$ 179.574,61 em relação ao Contrato 66/2002 (1ª Etapa) e R$ 20.525,15 no que tange ao Contrato 43/2004 (2ª Etapa) , tampouco apresentaram qualquer justificativa plausível para terem efetuado ou permitido a realização de pagamentos por serviços não executados. 
1.6. Propôs, por conseguinte, o julgamento pela irregularidade das contas da secretária e da empresa, imputando o débito apurado de forma solidária, sem a aplicação da multa prevista no art. 57 da LOTCU, pelo decurso do prazo decenal, incorrendo em prescrição da pretensão punitiva, nos termos do Voto que fundamenta o Acórdão recorrido (peça 106) , posicionamento este que foi acompanhado pelos Membros do Colegiado.
1.7. Irresignadas, a gestora e a empresa interpuseram os presentes recursos de reconsideração, que se fundamentam nos fatos que, adiante, passar-se-á a relatar.
EXAME DE ADMISSIBILIDADE
Reiteram-se os exames preliminares de admissibilidade efetuados por esta Secretaria (peças 143-144) , ratificados pela Exma. Ministra Ana Arraes (peça 147) , que concluíram pelo conhecimento dos recursos de reconsideração, nos termos dos art. 32, inciso I, e 33 da Lei 8.443/1992, c/c o art. 285 do RI/TCU, suspendendo-se os efeitos dos itens 9.1 e 9.5 do Acórdão recorrido.
EXAME DE MÉRITO
Delimitação.
1.8. Constitui objeto do presente recurso definir se:
a) houve prescrição do julgamento das contas e do débito;
b) houve citação válida;
c) os documentos ora apresentados atestam a escorreita aplicação dos recursos.
Da prescrição.
1.9. Observam que "em relação ao Convênio n. 3.543 a citação da Recorrente ocorreu em" 27/3/2015, enquanto a citação relativa ao Convênio 2.978/2001 ocorreu em 7/2/2017, aduzem que "a condenação imposta pelo Acórdão recorrido encontra-se prescrita, consoante a dicção do art. 37, §5º, da Constituição Federal e recente posicionamento do STF sobre a matéria, em dois julgamentos com Repercussão Geral conhecida". 
1.10. Citam a Instrução Normativa 71/2012-TCU e prelecionam que "o TCU tem o entendimento consolidado que a citação na Tomada de Contas Especial é o ato de interrompe a prescrição".
1.11. Reafirmam que as irregularidades apontadas na TCE ocorreram, respectivamente, em 15/12/2004 e 4/7/2006, os quais perfazem lapsos temporais de mais de 12 anos e mais de 8 anos até as citações válidas.
1.12. Citam o Superior Tribunal de Justiça - STJ para defender que "a pretensão de ressarcimento da União encontra-se prescrita, em razão de ter sido superado o prazo de 05 (cinco) anos previsto no art. 1º do Decreto-Lei n. 20.910/19321 e art. 1º da Lei 9.873/1999" e o Supremo Tribunal Federal, Recurso Extraordinário n. 669.069/MG e 852.475/SP, ponderando que restou claro que "a imprescritibilidade alcança apenas os danos causados por ATOS DE IMPROBIDADE ADMINISTRATIVA DOLOSOS ou ILÍCITOS PENAIS" (ênfase do original) .
1.13. Pugnam, alternativamente, que "caso se entenda pela aplicação do prazo decenal estabelecido no Código Civil, deve-se reconhecer a prescrição parcial do débito, notadamente o valor de R$ 179.574,61 datado de dezembro/2004" (peça 123, p. 3-15) .
Análise:
1.14. Ressalte-se, inicialmente, que a jurisprudência pacífica do TCU e do Supremo Tribunal Federal-STF é no sentido de que as ações de ressarcimento movidas pelo Estado contra os agentes causadores de danos ao erário são imprescritíveis, conforme enunciado da Súmula TCU 282, exarada em consonância com posicionamento do Plenário do STF, proferido em sede de mandado de segurança (MS 26.210-9/DF, Relator Ministro Ricardo Lewandowski) .
1.15. De igual sorte, não se pode alegar a prescrição do dever constitucional desta Corte de Contas em julgar as contas dos administradores e demais responsáveis que derem causa a perda, extravio ou outra irregularidade de que resulte prejuízo ao Erário, nos termos previstos no inciso II do art. 71 da Constituição Federal de 1988, competência que é diversa daquela prevista no inciso I, do mesmo artigo, de apreciar, mediante parecer prévio, as contas prestadas anualmente pelo Presidente da República.
1.16. No tocante ao julgado do Supremo Tribunal Federal (RE 669.069/MG e 852.475/SP) , observa-se que se trata de decisum acerca de ilícito civil e não de eventual débito apurado em processo administrativo, além do fato de que esta Corte é independente em relação a suas deliberações (vide Acórdão 1115/2017-TCU-Primeira Câmara, de relatoria do Ministro Bruno Dantas, onde o colegiado decidiu que essa situação não obriga o sobrestamento de processos no âmbito do TCU, entre outros julgados) .
1.17. No caso concreto, o TCU está exercendo seu poder-dever constitucional de apurar as irregularidades que resultem em prejuízo ao Erário, com o julgamento das contas dos responsáveis e quantificação do débito, além da aplicação da multa quando cabível.
1.18. Relativamente às sanções previstas na Lei 8.443/1992, ressalta-se o posicionamento deste Tribunal. Nos autos de incidente de uniformização de jurisprudência (TC Processo 030.926/2015-7) , a prolação do Acórdão 1441/2016-TCU-Plenário, rel. Ministro Walton Alencar Rodrigues, assentou, em suma, que: (i) a pretensão punitiva do TCU subordina-se ao prazo geral de prescrição indicado no art. 205 do Código Civil (10 anos) e é contada a partir da data de ocorrência da irregularidade sancionada; (ii) o ato que ordenar a citação, a audiência ou oitiva da parte interrompe a prescrição; (iii) haverá suspensão da prescrição toda vez que o responsável apresentar elementos adicionais de defesa; (iv) a prescrição será aferida independentemente de alegação da parte; e (v) o entendimento do mencionado acórdão será aplicado de imediato aos processos novos e aos pendentes de decisão.
1.19. Posicionamento que foi observado na presente Tomada de Contas, por meio do qual as multas deixaram de ser aplicadas, haja vista a prescrição da pretensão punitiva, nos termos do Voto que fundamenta o Acórdão recorrido (peça 106, p. 3) : 
29. Cumpre, todavia, por fim, frisar que o ajuste proposto pelo MP/TCU quanto à pretensão punitiva se faz absolutamente necessário, pois, como bem demonstrou nos itens 8 a 18 do parecer contido à peça 103, a referida pretensão punitiva se encontra prescrita, não cabendo aqui - pretensão punitiva - o mesmo raciocínio entabulado para a apuração e responsabilização pelo débito.
Da citação válida.
1.20. A Empresa Albuquerque Engenharia alega que não foi notificada e que quem recebeu a notificação foram os gestores, tendo sofrido "severo prejuízo à sua defesa, pois tomou ciência das imputações contra si em prazo superior a 12 anos", o que, "de per si, constitui dano processual, considerando que o armazenamento de documentos e até colheita de provas testemunhais restam gravemente prejudicas pelo decurso do tempo". Notadamente, por ter sido condenada por não ter comprovado a execução dos serviços (peça 123, p. 15-18) .
Análise:
1.21. O recorrente sustenta a invalidade do ato de comunicação processual do TCU, por ausência de ciência da empresa, pessoa jurídica.
1.22. No que concerne, preliminarmente, à suposta falta de oportunidade à recorrente de se pronunciar no processo e tomar conhecimento dos atos processuais anteriores ao julgamento do processo, rectius, julgamento do mérito da pretensão, o que teria, segundo a recorrente, inviabilizado seu acompanhamento e/ou sua ciência dos mesmos, verifica-se em detida análise dos autos que tal alegação é infundada.
1.23. Com efeito, os documentos que compõem os autos fazem prova inequívoca e eloquente de que o processo respeitou, escrupulosamente e a todo momento, os princípios constitucionais do devido processo legal, do contraditório e da ampla defesa, solenemente insculpidos no art. 5°, incisos LIV e LV, da Constituição da República.
1.24. Veja-se que durante a instrução processual houve a citação escorreita pela SeinfraUrbana, por meio do Ofício 173/2015-TCU/SeinfraUrbana, peça 36, e recepcionado em 2/4/2015 (peça 42) no endereço constante da base de dados da Receita Federal do Brasil (pesquisa à peça 35) . 
1.25. A empresa, em seguida, constituiu procurador, nos termos da procuração recebida em 4/5/2015 (peça 47) e apresentou alegações, conforme documentos juntados às peças 55-62. Além de ter sido citada, novamente, em 25/1 e 23/2/2017 (peças 89 e 94) e ter protocolado nova manifestação, colacionada à peça 96.
1.26. Assim, a notificação foi válida, porquanto realizada conforme o disposto no art. 179, inciso II, do RI/TCU e o AR referente ao ofício notificatório ter sido encaminhado para o endereço da empresa e respondida por ela no momento oportuno.
1.27. O fato da conclusão e julgamento da TCE ter se estendido por todo este período, decorre da complexidade do processo em questão, e não da inércia do Poder Público, que, no caso sub examine, fiscalizou a aplicação dos recursos públicos federais de forma, praticamente, concomitante à aplicação destes por parte da municipalidade, nos termos do Relatório de Auditoria 844/2006 constante do TC Processo 023.288/2006-0, que originou a conversão da presente TCE, por meio do Acórdão 621/2009-TCU-Primeira Câmara, rel. Ministro Marcos Vinicios Vilaça (peça 1, p. 2) . 
1.28. Imperioso recordar que as datas de ocorrência dos débitos foram consideradas nos dias 15/12/2004 (data de emissão da última nota fiscal do Contrato n. 66/2002 - 1ª etapa, conforme peça 20, p. 4) e 4/7/2006 (data de emissão da última nota fiscal do Contrato n. 32/2004, conforme peça 20, p. 58) .
1.29. Portanto, o lapso temporal para o julgamento da TCE e de seus eventuais recursos não caracteriza, por si só, fato impeditivo para o exercício dos direitos constitucionais do recorrente, o qual foi oportunizado ao longo de todos estes anos. 
1.30. Logo, as formas de comunicação oficial utilizadas continham todos os requisitos elencados na Lei Orgânica do TCU, possuindo assim todos os dados necessários e suficientes para que o recorrente pudesse ter total conhecimento da conduta que lhe estava sendo imputada, de suas consequências, bem como o procedimento por meio do qual poderia se defender perante esta Corte, não devendo, portanto, prosperar a arguição suscitada pelo impetrante.
Da execução dos serviços.
1.31. Objetam que a condenação deve ser afastada e a responsabilidade dos recorrentes elidida, "considerando que a condenação foi fundamentada por suposta ausência de provas", uma vez que os recorrentes demonstram a inexistência de prejuízo ao Erário, conforme memória de cálculo (peça 123, p. 26 e peça 139, p. 7) , com fundamento nos seguintes argumentos (peça 123, p. 18-26 e peça 139, p. 5-8) :
	a) altercam que "em razão justamente da dificuldade em produzir provas (o que causou dano à defesa da Recorrente) , como já destacado acima, não foi possível, no momento da elaboração da defesa, juntar todos os documentos comprobatórios da realização dos serviços que foram considerados injustificados pelo Acórdão recorrido";
	b) colacionam "o projeto AS BUILT no qual constam todos os dados comprobatórios da execução de 1.996,06 m² de calçada de concreto revestidas de cerâmica, totalizando os 3.479,01 m² arguidos na defesa" (peças 124-138) e fotografias que comprovariam a execução das calçadas de concreto revestidas de cerâmica (peça 123, p. 21-25 e peça 139, p. 10-15) . 
Análise: 
1.32. De plano, esclareça-se, preliminarmente, que os recorrentes tiveram suas contas julgadas irregulares, por esta Corte, em primeira instância administrativa, pela ausência de documentação suficiente, à época, para comprovar a boa e a regular aplicação dos recursos federais.
1.33. De fato, caberia aos responsáveis pela gestão dos recursos para a construção e a ampliação do Hospital Regional do Vale do Juruá em Cruzeiro do Sul-Acre cumprir o compromisso acordado, bem como suas obrigações constitucionais e legais, sob pena de ter as contas julgadas irregulares, com a consequente imputação do débito não regularmente aprovado. Por sua vez, a multa decorreu do próprio julgamento pela irregularidade e pela condenação desta em débito, conforme previsão legal.
1.34. O recurso de reconsideração, por sua natureza e por força dos princípios constitucionais do duplo grau de jurisdição, do devido processo legal e da ampla defesa, possui efeito devolutivo pleno, o que pressupõe nova apreciação pelo Tribunal de toda matéria impugnada. Dessa forma, há necessidade da análise das razões do recurso - ainda que encerrem mera repetição de argumentos já enfrentados - haja vista que, neste caso, encontra-se o TCU diante de pedido de nova decisão.
1.35. Note-se que por ocasião da prolação do Acórdão a quo, o Exmo. Ministro Raimundo Carreiro, asseverou que a irregularidade decorreu da não comprovação parcial do liame necessário entre os pagamentos realizados e os serviços executados, o que, por sua vez, conduziu a imputação de débito, nos seguintes termos (peça 106, p. 3) :
'24.	Com relação ao mérito propriamente dito, vale também destacar demonstração feita pela unidade instrutiva, igualmente de forma detalhada, onde a sociedade responsável logrou êxito em comprovar, mediante fotos e planta da situação, o valor recebido de R$ 150.890,16 (decorrente da medição de 1.482,95 m² de "Calçada em concreto", no âmbito do Contrato n. 66/2002, 15ª medição; peça 20, p. 15) , remanescendo como devido, no que pertine ao Contrato 66/2002 (1ª Etapa) a quantia de R$ 179.574,61.
25.	Isso porque, como bem destacado nos itens 125/126 da instrução contida à peça 100, há enorme diferença relativa a Serviços Adicionais e Calçadas Internas que não tiveram comprovação de execução nos autos, não havendo, quanto às calçadas, sequer medição.
26.	Cumpre-se também registrar, com relação ao Contrato nº 43/2004 (2ª Etapa) , que após o cotejo entre os dados apresentados na defesa e a documentação anteriormente juntada à peça 77, contendo pranchas e memórias de cálculo extraídas de forma automática dos desenhos, verificou-se que, nas memórias de cálculo extraídas do projeto as built da obra, conforme documentação apresentada pela empresa, constavam os quantitativos executados em valor maior do que o previsto na planilha original para itens relativos às passarelas do empreendimento, o que levou a Unidade Técnica a concluir, após, repita-se, detalhada e comprovada análise, que o montante de R$ 139.562,90 pode ser compensado com o débito de R$ 160.088,05 apurado anteriormente no âmbito daquele contrato, pelo que o débito remanescente no citado ajuste fica em R$ 20.525,15. (vide itens 130/132 da peça 100) 
27.	Por esta razão, aquiesço, repito, às conclusões expostas pela Unidade Técnica, inclusive as incorporando às presentes razões de decidir, para fixar os débitos dos responsáveis em R$ 179.574,61 quanto ao Contrato 66/2002 (1ª Etapa) e R$ 20.525,15 quanto Contrato nº 43/2004 (2ª Etapa) .'
1.36. Nesse sentido, o Relatório que acompanha o Acórdão recorrido demonstrou, de forma detalhada, os motivos pelos quais esta Corte de Contas glosou parte das despesas relativas à execução das calçadas em concreto revestidas em cerâmica, in verbis (peça 107, p. 15-16) : 
'119. Na sequência, sobre os elementos de defesa apresentados, em uma primeira abordagem a empresa afirma que teria executado os serviços de "Calçada em concreto (revestida de cerâmica) ", serviços esses executados no calçamento frontal do prédio, conforme planta de situação e fotos apresentadas (peça 96, p. 14-16) . Todavia, aduz que, equivocadamente, foram considerados como executados apenas os serviços de calçamento realizados em torno dos blocos.
120. Os citados serviços teriam totalizado a importância de R$ 150.890,16. Sobre o ponto, cumpre resgatar análise empreendida na instrução anterior, acostada à peça 79, p. 16:
72. O item "calçada em concreto" não estava previsto na planilha original da contratação, tendo sido incluído como "serviço adicional" ao bloco do ambulatório. Ocorre, no entanto, que foram medidos e pagos um volume total de 1.482,95 metros cúbicos (m3) de concreto, ao preço de R$ 101,75/m3 (incluído o BDI contratual de 25%) , perfazendo R$ 150.890,16 somente para esse item. Para se ter uma ideia, esse quantitativo seria suficiente para pavimentar uma área de mais de 18 mil metros quadrados de calçada com uma espessura 8cm. 
73. A partir do preço unitário do item (R$ 101,75/m3) , infere-se com base no preço dos sistemas referenciais que a unidade de medida correta seria, na verdade, em metros quadrados (m2) . Contudo, ainda assim, não há previsão no projeto para tal quantitativo (1.482,95 m2) , uma vez que, considerando que o bloco do ambulatório possui um perímetro aproximado de 236 m, a quantidade medida seria suficiente para a execução de uma calçada de contorno ao bloco com quase seis metros de largura. Ademais, observa-se que foram medidos 175,40 m2 de "calçada de contorno" (ao preço de 76,93/m2) em item distinto da mesma planilha. 
74. Dessa forma, considera-se que podem ter sido pagos indevidamente 1.482,95 m2 de "calçada em concreto" com recursos do Contrato 66/2002 (Convênio 2.978/2001 - 1ª etapa) .
121. Na planilha elaborada na instrução à peça 79, Anexo II ("Comparativo entre as medições acumuladas da 1ª e da 2ª etapa e detalhamento das inconsistências verificadas para fins de cálculo de débito") , verifica-se, de fato, que o valor pago ao serviço "Calçada em concreto", incluído no grupo de serviços que compunham o bloco do ambulatório, foi considerado indevido, uma vez que não havia detalhamento coerente sobre sua execução, nem na planilha orçamentária e tampouco nos projetos apresentados.
122. Recorde-se que no documento apresentado pela Administração no âmbito do TC Processo 023.288/2006-0, contendo a relação dos serviços executados em cada etapa do empreendimento (DOC-04; TC Processo 023.288/2006-0, peça 12, p. 17-48) , sequer consta da relação o aludido serviço "Calçada em concreto".
123. Assim, o referido valor inseria-se no montante de R$ 330.464,77, referente ao débito apurado no Contrato n. 66/2002 (1ª etapa) , data de ocorrência considerada: 15/12/2004. 
124. Ao apresentar os esclarecimentos acerca do referido serviço, acompanhados de algumas fotos e planta de situação, entende-se que a empresa logrou êxito, em razoável medida, ao justificar o valor recebido de R$ 150.890,16, decorrente da medição de 1.482,95 m² de "Calçada em concreto", no âmbito do Contrato n. 66/2002 (15ª medição; peça 20, p. 15) .
125. Importa registrar, todavia, que a descrição do serviço em tela, inserido no campo "XVI - Serviços Adicionais; Outros", e presente no 15º Boletim de Medição (peça 20, p. 15) , não detalha que o item inclui assentamento de cerâmica da pavimentação dos acessos de pedestres ao empreendimento, conforme destaca a parte. Novamente, percebe-se a enorme deficiência de toda a documentação relacionada ao empreendimento, fato que, per si, configura falta grave.
126. A planilha relativa ao 15º Boletim de Medição previa o item "Calçadas Internas (tijolo cerâmico) ", inserido no campo XIV - Área Externa; Calçadas e Jardins", com o quantitativo de 1.307,96 m², ao custo unitário de R$ 14,53 (peça 20, p. 14) . Entretanto, esse item não teve quantitativo medido ao longo do contrato em contenda.'
1.37. Ao delimitar o fundamento do quantum do débito apurado relativo ao item calçada em concreto observam-se duas irregularidades, a primeira em relação à quantidade executada, se teriam sido os 3.479,01 m², alegados pela defesa, ou os 1.482,95 m² decorrentes da medição realizada durante a execução, tal diferença de 1.996,06 m², se aproxima do quantitativo de 1.307,96 m² referentes ao item "Calçadas Internas (tijolo cerâmico) " (campo XIV - Área Externa; Calçadas e Jardins, à peça 20, p. 14) , que não teve seu quantitativo medido ao longo do contrato. 
1.38. A segunda irregularidade diz respeito ao valor unitário de cada um destes itens, pois ainda que fossem considerados como executados e suficientes para dirimir a controvérsia, o item "Calçadas Internas (tijolo cerâmico) " tem custo unitário de R$ 14,53 (peça 20, p. 14) , enquanto o preço unitário do item glosado foi contratado por um valor quase 8 vezes superior, de R$ 101,75 (incluído o BDI contratual de 25%) .
1.39. No entanto, a divergência quanto ao valor unitário do item foi dirimida no Relatório que considerou o valor unitário de R$ 101,75 dos serviços não comprovados.

1.40. No que tange à comprovação da execução do referido item, verifica-se que os documentos apresentados por ocasião deste recurso de reconsideração, em verdade já constavam da presente TCE, por ex.: memória de cálculo ([peça 134] previamente apresentada à peça 77, p. 20-34) , plantas arquitetônicas ([peças 125-133] constante da peça 77, p. 11-19) e planilhas comparativas de quantidade (peça [136, p. 5] constante da peça 78, p. 7) . Não obstante isso, nota-se que houve um maior detalhamento do as built das calçadas e jardins (peças 137-138) e uma apresentação de um número maior de fotografias da parte externa do Hospital (peça 123, p. 23-25 e à peça 139, p. 10-15) em relação às fotografias já apresentadas por ocasião das alegações de defesa, à peça 96, p. 14-15, o que, todavia, não desfaz o juízo anteriormente formado, no sentido de que o boletim de medição e a memória de cálculo das obras somente atestam a execução de 1.482,95 m² de calçadas, não havendo, ainda nesta etapa processual, elementos que infirmem as constatações anteriores.
1.41. Insta ressalvar que a construção do Hospital Regional do Vale do Juruá vem recebendo recursos desde 1996, quando passaram a ser firmados diversos convênios, com os respectivos contratos e aditivos, para a conclusão deste objeto. 
1.42. Desse modo, a fim de delimitar seu escopo de trabalho, a presente TCE circunscreveu sua atuação aos Convênios 2.978/2001 e 3.543/2004 (peça 1, p. 3) e detalhou os serviços que seriam considerados na auditoria por meio do projeto do Hospital, do programa original de implantação e do extrato do as built apresentado em resposta ao Ofício 94/2011-TCU/Secob-3 (peça 22, p. 20-63) .
1.43. Considerando a delimitação temporal e material estabelecida na presente auditoria, com intuito de afastar qualquer confusão de itens de serviços de contratos diferentes, restou comprovado que estava prevista no as built a execução de 3.479,01 m² de calçada em concreto revestida em cerâmica (peça 22, p. 40-42) e foram medidas até aquele momento 1.482,95 m², conforme planilha de medição (peça 20, p. 14-15) .
1.44. Logo, a apresentação da documentação, ainda que mais detalhada dos serviços inquinados, os quais já estavam previstos a época, mas que não foram medidos pelo próprio fiscal do contrato, por meio de planilha de medição, sequer contestada pelos recorrentes, dentro do escopo dos contratos ora auditados, não detém o condão de modificar a realidade encontrada. 
1.45. Destarte, não tendo sido comprovado o emprego dos valores nas finalidades acordadas, é obrigatória a devolução da quantia recebida à respectiva origem.
1.46. Assim, diante da ausência de comprovação da boa e da regular aplicação dos recursos repassados não há motivos para alterar o juízo de valor outrora firmado, remanescendo o débito apurado. 
CONCLUSÃO
Das análises anteriores, conclui-se que:
	a) as ações de ressarcimento movidas pelo Estado contra os agentes causadores de danos ao erário são imprescritíveis, conforme enunciado da Súmula TCU 282. Na presente TCE, as multas deixaram de ser aplicadas, haja vista a prescrição da pretensão punitiva;
	b) a notificação foi válida, porquanto realizada conforme o disposto no art. 179, inciso II, do RI/TCU. O fato da conclusão e julgamento da TCE ter se estendido por todo este período, decorre da complexidade do processo em questão, e não da inércia do Poder Público, que, no caso sub examine, fiscalizou a aplicação dos recursos públicos federais de forma, praticamente, concomitante à aplicação destes por parte da municipalidade, nos termos do Relatório de Auditoria 844/2006 constante do TC Processo 023.288/2006-0, que originou a conversão da presente TCE, por meio do Acórdão 621/2009-TCU-Primeira Câmara, rel. Ministro Marcos Vinicios Vilaça (peça 1, p. 2) ;
	c) a apresentação da documentação, ainda que mais detalhada dos serviços inquinados, os quais já estavam previstos a época, mas que não foram medidos pelo próprio fiscal do contrato, por meio de planilha de medição, sequer contestada pelos recorrentes, dentro do escopo dos contratos ora auditados, não detém o condão de modificar a realidade encontrada.
1.47. Ante o exposto, não foi trazido aos autos nenhum argumento que detenha o condão de modificar o julgado de origem, Acórdão 2461/2019-TCU-Segunda Câmara, motivo por que este não está a merecer reforma, devendo ser, por consequência, prestigiado e mantido.
PROPOSTA DE ENCAMINHAMENTO
Ante o exposto, submetem-se os autos à consideração superior, propondo-se, com fundamento nos termos dos art. 32, inciso I, e 33 da Lei 8.443/1992, c/c o art. 285 do RI/TCU:
a) conhecer dos recursos de reconsideração interpostos por Albuquerque Engenharia Importação e Exportação Ltda., em recuperação judicial (CNPJ 34.696.955/0001-47) e Ana Cláudia Ramos da Cunha (CPF XXX.281.072-XX) e, no mérito, negar-lhes provimento;
b) dar ciência do Acórdão que for prolatado aos recorrentes, à Procuradoria da República no Estado do Acre e aos órgãos/entidades interessados, ressaltando-se que o Relatório e o Voto que o fundamentarem podem ser consultados no endereço www.tcu.gov.br/acordaos, no dia seguinte ao de sua oficialização."
2.	O Ministério Público junto ao TCU - MPTCU, por sua vez, propôs sobrestar o julgamento dos apelos até que haja deliberação do Supremo Tribunal Federal - STF acerca dos embargos de declaração interpostos no Recurso Extraordinário - RE 636.886, no qual foi fixado, em repercussão geral, o Tema 899 ("É prescritível a pretensão de ressarcimento ao erário fundada em acórdão de Tribunal de Contas") . E, na hipótese de ser rejeitada essa preliminar, opinou pelo provimento parcial dos recursos, de forma a manter o julgamento pela irregularidade das contas e a tornar sem efeito a condenação à reparação do dano, por entender haver ocorrido prescrição da pretensão ressarcitória, na forma do art. 205 do Código Civil.
	É o relatório.

Felippe Ferreira Nery (OAB/AC 3.540), Emmily Teixeira de Araujo (OAB/AC 3507) e outros, representando Albuquerque Engenharia Importação e Exportação Ltda.

Procurador Rodrigo Medeiros de Lima.

RECURSOS DE RECONSIDERAÇÃO. TOMADA DE CONTAS ESPECIAL. CONVÊNIOS. CONSTRUÇÃO, AMPLIAÇÃO E APARELHAMENTO DO HOSPITAL REGIONAL DO VALE DO JURUÁ, EM CRUZEIRO DO SUL/AC. NÃO COMPROVAÇÃO DA CORRETA APLICAÇÃO DOS RECURSOS REPASSADOS. PRESCRIÇÃO DA PRETENSÃO PUNITIVA. IRREGULARIDADE DAS CONTAS E DÉBITO. CONHECIMENTO. IMPROCEDÊNCIA DAS ALEGAÇÕES RECURSAIS. NÃO PROVIMENTO.

TOMADA DE CONTAS ESPECIAL (TCE)

Secretaria de Recursos (Serur) e Secretaria de Fiscalização de Infraestrutura Urbana (SeinfraUrb).

Atendidos os requisitos de admissibilidade, conheço dos recursos de reconsideração interpostos por Albuquerque Engenharia Importação e Exportação Ltda. - em recuperação judicial e por Ana Cláudia Ramos da Cunha, respectivamente empresa contratada e ex-secretária adjunta da Secretaria de Obras Públicas do Estado do Acre - Seop/AC, contra o Acórdão 2461/2019-TCU-Segunda Câmara (relator o Ministro Raimundo Carreiro) .
2.	A decisão atacada julgou irregulares as contas especiais dos recorrentes e os condenou solidariamente ao recolhimento de débito decorrente da ausência de comprovação da execução de serviços no âmbito dos Convênios 2.978/2001 e 3.543/2004, destinados, em conjunto, à conclusão da construção, à ampliação e ao aparelhamento do Hospital Regional do Vale do Juruá, em Cruzeiro do Sul/AC. Deixou aquele aresto de aplicar a multa do art. 57 da Lei 8.443/1992, entretanto, em virtude do reconhecimento da prescrição da pretensão punitiva deste Tribunal, apurada nos termos do Acórdão 1441/2016-TCU-Plenário.
3.	Os argumentos recursais são, em síntese, os seguintes:
3.1.	prescrição da pretensão ressarcitória, nos termos de recentes julgamentos do Supremo Tribunal Federal - STF em repercussão geral (Temas 666, 897 e 899) ;
3.2.	ausência de comunicação à empresa nas etapas iniciais do processo, uma vez que somente os gestores da Seop/AC foram notificados desde o princípio das apurações, enquanto a Albuquerque Engenharia somente foi chamada aos autos mais de 12 anos após os fatos, o que comprometeu sua produção de provas e seu exercício do contraditório e da ampla defesa;
3.3.	embora a produção de provas da execução dos serviços questionados tenha sido prejudicada por ocasião da apresentação de alegações de defesa, as fotografias, o projeto as built, as memórias de cálculo, as plantas arquitetônicas e as planilhas comparativas, todos agora anexados aos recursos, demonstrariam a execução total da área prevista de calçadas de concreto revestidas em cerâmica, item que teria dado origem ao débito imputado;
4.	A Secretaria de Recursos - Serur rejeitou tais argumentos pelos motivos a seguir:
4.1.	além de as matérias decididas pelo STF nos Temas 666 ("É prescritível a ação de reparação de danos à Fazenda Pública decorrente de ilícito civil") e 897 ("São imprescritíveis as ações de ressarcimento ao erário fundadas na prática de ato doloso tipificado na Lei de Improbidade Administrativa") não dizerem respeito especificamente à atuação do TCU, a decisão proferida no Recurso Extraordinário - RE 636.886,  no qual foi definido o Tema 899 ("É prescritível a pretensão de ressarcimento ao erário fundada em acórdão de Tribunal de Contas") , encontra-se em discussão em sede de embargos de declaração, o que tem levado o TCU, em diversos julgados, a considerar que permanece válido o enunciado de sua Súmula 282, que reconhece a imprescritibilidade das ações de ressarcimento ao erário;
4.2.	não houve vício de procedimento, uma vez que o longo trâmite do processo decorreu da complexidade da matéria nele tratada e que a empresa foi citada consoante os normativos pertinentes, constituiu procurador e apresentou alegações de defesa, que foram devidamente analisadas e rejeitadas;
4.3.	vários dos documentos trazidos nos recursos já constavam dos autos e haviam sido analisados anteriormente; além disso, embora haja maior detalhamento no agora apresentado projeto AS BUILT, que contempla a execução de 3.479,01 m² de calçadas, remanesce o problema da ausência da respectiva medição, já que a última aferição disponível registra apenas 1.482,95 m2 confeccionados.  
5.	Por tais razões, a Serur, em pareceres uniformes, opinou pelo não provimento dos apelos.
6.	O Ministério Público junto ao TCU - MPTCU, por sua vez, propôs sobrestar o julgamento dos apelos até que haja deliberação do STF acerca dos embargos de declaração interpostos no RE 636.886, E, na hipótese de ser rejeitada essa preliminar, opinou pelo provimento parcial dos recursos, de forma a manter o julgamento pela irregularidade das contas e a tornar sem efeito a condenação à reparação do dano, por, em seu entender, haver ocorrido prescrição da pretensão ressarcitória, na forma do art. 205 do Código Civil.
7.	Ao lamentar por divergir do Parquet, acompanho o posicionamento alvitrado pela Serur.
8.	Preliminarmente, lembro que esta Corte, em diversos julgados, tem entendido que, até o julgamento dos embargos de declaração opostos no RE 636.886, dadas a complexidade da matéria e a necessidade de esclarecimento de diversos aspectos relativos à aplicação do Tema 899, permanece válida a Súmula TCU 282, que preconiza a imprescritibilidade das ações de ressarcimento ao erário.
9.	Além disso, como demonstrou a instrução, não merecem acolhida as demais alegações recursais. Em primeiro lugar, porque não ocorreu o alegado comprometimento do exercício da ampla defesa e do contraditório pela empresa recorrente.
10.	Em segundo lugar, porque, conforme o relatório e o voto condutores do acórdão contestado, a condenação dos recorrentes se deu em virtude da não comprovação do nexo entre pagamentos efetuados e serviços supostamente executados, uma vez que, com relação às calçadas de concreto revestidas em cerâmica, não havia detalhamento coerente do serviço ou sequer sua medição.
11.	Apesar de alguns dos elementos juntados aos recursos haverem detalhado melhor o serviço executado, remanesce o problema da inexistência de medição, que não foi abordado pelos recorrentes e que continua a inviabilizar o estabelecimento do liame de causalidade entre pagamentos realizados e serviços executados, como visto no item 4.3 acima.
12.	Assim, ao acolher a manifestação da Secretaria de Recursos, cujas análises e conclusões incluo entre minhas razões de decidir, voto pela adoção da minuta de acórdão que trago ao escrutínio deste colegiado.
TCU, Sala das Sessões Ministro Luciano Brandão Alves de Souza, em 9 de fevereiro de 2021.
JORGE OLIVEIRA 
Relator